【裁判字號】    98,上易,962
【裁判日期】    990316
【裁判案由】    塗銷土地所有權移轉登記
【裁判全文】
臺灣高等法院民事判決                 98年度上易字第962號
上  訴  人  丁○○
            己○○
被 上訴 人  台新資產管理股份有限公司
法定代理人  乙○○
訴訟代理人  甲○○
            戊○○
            丙○○
上列當事人間請求塗銷所有權移轉登記事件，上訴人丁○○對於
中華民國98年9月2日臺灣宜蘭地方法院98年度訴字第140 號第一
審判決提起上訴，本院於99年2 月23日言詞辯論終結，判決如下
：
    主  文
上訴駁回。
原判決主文第一項應更正為：「被告間就坐落宜蘭縣蘇澳鎮○○
段四二０地號土地，及同段三一０建號建物（即門牌號碼：蘇澳
鎮○○路二０七號），所有權應有部分各二分之一，於民國九十
五年二月七日所為之買賣行為及民國九十五年二月十五日所為之
所有權移轉行為應予撤銷」。
第二審訴訟費用由上訴人丁○○負擔。
    事實及理由
一、按訴訟標的對於共同訴訟之各人必須合一確認者，共同訴訟
    中一人之上訴，其效力及於共同訴訟人全體（最高法院52年
    台上字第1930號判例意旨參照）。本件被上訴人訴請上訴人
    丁○○（下稱丁○○）與未提起上訴之己○○（下稱己○○
    ）就坐落宜蘭縣蘇澳鎮○○段420地號土地，及其上同段310
    建號（起訴狀誤載為311 建號）建物（即門牌號碼蘇澳鎮○
    ○路207號），所有權應有部分各1/2（下稱系爭房地），於
    民國95年2月7日所為之買賣行為及95年2 月15日所為之所有
    權移轉行為應予撤銷。丁○○應將系爭房地於95年2 月15日
    以買賣為原因，向宜蘭縣羅東地政事務所辦理之所有權移轉
    登記予以塗銷，回復登記為己○○所有。原審為上訴人敗訴
    之判決，丁○○不服，提起上訴，因訴訟標的對丁○○等2
    人必須合一確定，雖己○○就原審判決未提起上訴，依民事
    訴訟法第56條第1項第1款規定及上開判例意旨所示，丁○○
    之上訴效力應及於未提起上訴之己○○，爰併列己○○為上
    訴人。又己○○經合法通知，無正當理由，未於言詞辯論期
    日到場，核無民事訴訟法第386 條所列各款情形，爰依被上
    訴人之聲請，由其一造辯論而為判決。
二、被上訴人起訴主張：己○○於92年2 月間向被上訴人申請卡
    號0000000000000000號之現金卡（下稱系爭現金卡）使用，
    於94年12月24日開始發生繳款逾期，至95年3 月初即向各債
    權銀行申請債務協商，至98年4 月10日止，共積欠被上訴人
    本金新臺幣（下同）41萬9,660元、利息23萬6,688元，合計
    65萬6,348 元（下稱系爭款項）。詎己○○於財務初發生困
    難之95年2 月15日即以買賣為由，將其所有系爭房地辦理所
    有權移轉登記予其母即丁○○。己○○於負債期間曾求助丁
    ○○，丁○○對於同住之子己○○財務狀況應無不知之理，
    系爭房地移轉時點復為己○○發生逾期履行債務之後，其移
    轉之意圖顯係為脫產以避免遭債權人強制執行，難謂上訴人
    間無脫產之惡意，顯係有害及債權之行為，其目的係妨害債
    權之行使並有害於被上訴人之債權。為此，被上訴人爰依民
    法第244條第1、2、4項之規定，請求撤銷上訴人間就系爭房
    地於95年2月7日所為買賣之債權行為及95年2 月15日所為所
    有權移轉登記之物權行為，併請求丁○○應將系爭房地所為
    之所有權移轉登記予以塗銷，回復為己○○所有等語。原審
    為被上訴人勝訴之判決，被上訴人對於上訴人之上訴則聲明
    駁回上訴（原審就被上訴人先位之訴主張上訴人間有通謀虛
    偽意思表示，請求確認上訴人間就系爭房地之買賣關係不存
    在；丁○○應將系爭房地於95年2 月15日以買賣為原因所辦
    理之所有權移轉登記予以塗銷，並回復為己○○所有部分，
    為被上訴人敗訴之判決，被上訴人未據聲明不服，茲本院不
    再論述）。
三、己○○未於言詞辯論期日到場，亦未提出書狀作何聲明或陳
    述。
四、丁○○則以：系爭房地係己○○及伊另一子謝瑞卿所共有，
    應有部分每人各2分之1。上訴人間雖係母子，然己○○為清
    償被上訴人債務，曾先後向上訴人借貸30萬元、20萬元、50
    萬元，於舊債未償情形下，又欲向伊借貸，乃持系爭房地，
    要求作價80萬元出售予伊，伊遂於94年11月23日自蘇澳郵局
    帳戶提領80萬元支付己○○（於原審時則稱係以總價110 萬
    元向己○○及謝瑞卿2 人購買系爭房地所有權全部，己○○
    、謝瑞卿各55萬元）。伊支付上開金額後，適逢伊公公謝阿
    旺病重住院，直至伊公公往生辦完喪事後，方於95年2月7日
    辦理系爭房地所有權移轉登記，並非為避免系爭房地他日遭
    被上訴人追償查封方轉售。系爭房地移轉對被上訴人或其他
    債權人之債權無害，亦不會衍生被上訴人或其他債權人之債
    權不能受償或增加受償困難危險，己○○積欠被上訴人之債
    務，被上訴人應逕向其求償，伊雖係其母，然己○○於取得
    80萬元，辦完系爭房地移轉登記後即音訊全無，伊不知己○
    ○在外負債情形，亦不知其向被上訴人申請系爭現金卡及積
    欠債務之情事。己○○除系爭房地外並無其他財產等語，資
    為抗辯。原審為上訴人敗訴判決，上訴人不服，提起上訴，
    並聲明：(一)原判決不利於上訴人部分及訴訟費用之裁判均廢
    棄。(二)上開廢棄部分，被上訴人於第一審之訴駁回。
五、被上訴人主張上訴人明知上訴人間就系爭房地所為買賣之債
    權行為及所有權移轉登記之物權行為，係有害及被上訴人債
    權之行為，爰請求法院撤銷上訴人間所為買賣之債權行為及
    所有權移轉登記之物權行為，併請求丁○○應將系爭房地所
    有權移轉登記予以塗銷等語，惟為丁○○所否認，並以前詞
    置辯。經查：
  (一)按債務人所為之無償行為，有害及債權者，債權人得聲請法
    院撤銷之。債務人所為之有償行為，於行為時明知有損害於
    債權人之權利者，以受益人於受益時亦知其情事者為限，債
    權人得聲請法院撤銷之。債權人依第1項或第2項之規定聲請
    法院撤銷時，得並聲請命受益人或轉得人回復原狀。但轉得
    人於轉得時不知有撤銷原因者，不在此限。民法第244條第1
    、2、4項分別定有明文。次按債權人依民法第244 條規定，
    撤銷債務人所為之有償或無償行為者，祗須具備下列之條件
    ，1.為債務人所為之法律行為；2.其法律行為有害於債權人
    ；3.其法律行為係以財產權為目的；4.如為有償之法律行為
    ，債務人於行為時，明知其行為有害於債權人，受益人於受
    益時，亦明知其事情。至於債務人之法律行為除有特別規定
    外，無論為債權行為抑為物權行為，均非所問（最高法院42
    年台上字第323 號判例意旨參照）。又債務人所有之財產除
    對於特定債權人設有擔保物權外，應為一切債務之總擔保，
    故債務人明知其財產不足清償一切債務，而竟將財產出賣於
    人，及受益人於受益時亦知其情事者，債權人即得依民法第
    244條第2項之規定，聲請法院撤銷。此項撤銷權之效力，不
    特及於債權行為，即物權行為亦無例外（最高法院48年台上
    字第1750號判例意旨參照）。
  (二)查本件被上訴人主張己○○於92年2月7日向被上訴人申請系
    爭現金卡使用，於94年12月24日開始發生繳款逾期，至95年
    3月初即向各債權銀行申請債務協商，截至98年4月10日止共
    積欠被上訴人系爭款項未清償，業據其提出系爭現金卡申請
    書暨約定書、陳報債權計算書、95年債務協商申請紀錄等影
    本各1 份為證（見原法院98年度補字第59號卷第4至6頁、第
    10、11頁），復為上訴人所不爭執，應堪信為真實。又系爭
    房地原為己○○所有，嗣於95年2月7日以買賣為原因並於同
    年月15日辦理所有權移轉登記予丁○○之事實，有系爭房地
    之土地及建物登記謄本、異動索引表、土地登記申請書、土
    地增值免稅證明書、土地買賣所有權移轉契約書、契稅繳款
    書、建築改良物買賣所有權移轉契約書、印鑑證明等影本各
    1 份可稽（見原法院98年度補字第59號卷第7至9頁、原審卷
    第12至21頁）。經查：丁○○於98年7月9日在原審言詞辯論
    期日陳稱略謂：上訴人約2、3年前開始沒有住在一起，己○
    ○除了系爭房地外無其他資產，他畢業之後工作都不順利，
    之前己○○向伊拿很多錢，伊想房子留在他身上不行，所以
    跟他買，他沒有工作而且說要跟人合夥做生意都失敗等語（
    見原審卷第52頁），由此可知己○○長期工作不順，在外積
    欠債務，多次向丁○○周轉，其經濟狀況不佳之情事，顯為
    丁○○所明知。丁○○與己○○為母子關係，系爭房地移轉
    登記當時，上訴人均設籍並同住於系爭房屋即門牌號碼宜蘭
    縣蘇澳鎮○○路207 號房屋內，此由其等申請系爭房地移轉
    登記時所檢附之土地買賣所有權移轉契約書、建築物改良物
    所有權移轉契約書記載及印鑑證明填載之現住住址即明（見
    原審卷第17、20、21頁），且依系爭現金卡申請書上己○○
    之卡片寄送地址，亦為上開戶籍址。雖丁○○辯稱：其對己
    ○○積欠被上訴人系爭款項之事不知情，然衡諸社會常情，
    共同生活之親屬，對於彼此間之財務狀況縱未必瞭若指掌，
    但彼此間多會關懷注意而可略知一二，尤其上訴人間係母子
    至親，另被上訴人為銀行，對逾期繳款之放貸債務自有一套
    標準之催收程序，常見方式多為信件或電話催收通知等，則
    丁○○既為其母並共同居住生活，對於其子有向被上訴人申
    請現金卡並積欠系爭款項之事，縱非鉅細靡遺完全了解，但
    於其子受被上訴人等銀行催收債務之事亦應有所耳聞或見聞
    ，更何況己○○於95年3 月初向各債權銀行申請債務協商時
    ，單單積欠13家銀行之債務已高達265萬6,251元（見原法院
    98年度補字第10、11頁），依社會經驗法則，丁○○實難諉
    為不知。此外，丁○○亦自承其子己○○長期工作不順又經
    商失敗，除系爭房地外並無其他資產，更多次向其借貸未還
    ，其對己○○因積欠債務無力償還，系爭房地他日恐有遭債
    權人查封追償之可能，依常情當無不知之理，竟要求己○○
    轉售系爭房地，卻又未協助己○○將轉售系爭房地之價金，
    分配予全體債權人，丁○○對此舉已致使被上訴人或其他債
    權人之債權有不能受償或增加受償困難之危險，而有害於被
    上訴人或其他債權人，且其自應有所知悉。己○○之責任財
    產僅有系爭房地，於95年3 月初向各債權銀行申請債務協商
    ，單單積欠13家銀行之債務已高達265萬6,251元，已如前述
    ，卻同意出售系爭房地予丁○○，且上訴人未舉何證據，足
    證己○○於收受買賣價金後並曾用以平均清償全體債權人之
    債務，已有害及被上訴人及其餘債權人之債權，己○○於行
    為時明知上述行為有害於被上訴人及其他債權人之權利，且
    丁○○於受益時亦明知，揆諸上開(一)法條及說明，被上訴人
    主張依民法第244條第2項規定請求法院撤銷上訴人間就系爭
    房地所為買賣之債權行為及所有權移轉登記之物權行為，併
    依同條第4 項規定請求丁○○應將系爭房地所為之所有權移
    轉登記予以塗銷，回復為己○○所有，核屬有據，應予准許
    。
六、綜上所述，被上訴人訴請撤銷上訴人就系爭房地所為買賣之
    債權行為及移轉系爭房地所有權之物權行為，併請求丁○○
    將就系爭房地所為之所有權移轉登記塗銷，將系爭房地回復
    登記為己○○所有，均為有理由，應予准許。從而，原審就
    上訴人敗訴之判決，並無不合，上訴論旨指摘原判決不當，
    求予廢棄改判，為無理由，應予駁回。另系爭門牌號碼宜蘭
    縣蘇澳鎮○○路207號房屋，應為宜蘭縣蘇澳鎮○○段310建
    號（見原法院98年度補字第59號卷第8 頁），原判決誤載為
    同段311建號，自有錯誤，爰依職權逕予更正如前揭主文第2
    項所示，併此敘明。
七、兩造其餘之攻擊或防禦方法及未經援用之證據，經本院斟酌
    後，認為均不足以影響本判決之結果，自無逐一詳予論駁之
    必要；又本件原審為上訴人敗訴之判決，僅丁○○不服，提
    起上訴，因訴訟標的對上訴人必須合一確定，該上訴效力乃
    及於未提起上訴之己○○，因而本院認第二審訴訟費用僅須
    由提起上訴之丁○○負擔，附此指明。
八、據上論結，本件上訴為無理由，爰依民事訴訟法第449條第1
    項、第463條、第385條第1項前段、第78條、第85條第3項，
    判決如主文。
中    華    民    國    99    年    3     月    16    日
                      民事第四庭
                        審判長法  官  張劍男
                              法  官  翁昭蓉
                              法  官  陳靜芬
正本係照原本作成。
不得上訴。
中    華    民    國    99    年    3     月    16    日
                              書記官  應瑞霞

司法院資訊處製作；財團法人民間司法改革基金會備份。
